臺灣嘉義地方法院刑事判決
110年度交易字第88號
公  訴  人  臺灣嘉義地方檢察署檢察官
被      告  蔡立志


上列被告因過失傷害案件，經檢察官提起公訴（110年度偵字第
1738號），本院判決如下：
    主  文
蔡立志犯過失傷害罪，處拘役伍拾日，如易科罰金，以新臺幣壹
仟元折算壹日。 
    犯罪事實
一、蔡立志於民國109年9月10日10時8分許，駕駛車牌號碼0000-
    00號自用小客車，在嘉義市西區博愛路2段「大潤發」前紅
    磚人行道上，本應注意汽車倒車時，應顯示倒車燈光或手勢
    後，謹慎緩慢後倒，並應注意其他車輛及行人；而依當時天
    候晴、日間自然光線、柏油路面、路面乾燥、無缺陷、無障
    礙物、視距良好，客觀上並無不能注意之情事，竟疏未注意
    ，貿然倒車，而撞及後方騎乘電動車之謝清吉，致謝清吉受
    有頭部鈍挫傷合併頭皮表淺撕裂傷、右肩挫傷及血腫、左肘
    挫傷及擦傷血腫等傷害。　　
二、案經謝清吉之子謝坤呈訴由臺灣嘉義地方檢察署檢察官偵查
    起訴。
    理    由
壹、證據能力部分：
一、按被告以外之人於審判外之陳述雖不符刑事訴訟法第159條
    之1至之4等4條之規定，而經當事人於審判程序同意作為證
    據，法院審酌該言詞陳述或書面陳述作成時之情況，認為適
    當者，亦得為證據；當事人、代理人或辯護人於法院調查證
    據時，知有刑事訴訟法第159條第1項不得為證據之情形，而
    未於言詞辯論終結前聲明異議者，視為有前項之同意，同法
    第159條之5定有明文。查檢察官、被告對於本判決所引用之
    下列各項證據方法之證據能力均不爭執，且於本院審判期日
    調查證據時，亦未於言詞辯論終結前聲明異議，審酌該等言
    詞陳述及書面陳述作成時之情況，並無不宜作為證據之情事
    ，依法自得作為證據。
二、本判決下列所引用之非供述證據，查無違反法定程序取得之
    情形，審酌各該證據並非非法取得，亦無證明力明顯過低之
    情形，且經本院於審判期日依法進行證據之調查、辯論，被
    告於訴訟上之程序權即已受保障，故該非供述證據亦得採為
    證據。
貳、認定事實所憑之證據及理由： 　　
一、上開犯罪事實，業據被告於警詢、本院準備程序、審理時均
    坦承不諱(相字卷第13頁正面-14頁正面、22頁、交易卷第31
    頁-32頁、203頁、293頁、418頁-419頁)，並經被害人謝清
    吉(下稱被害人)於警詢時指述、及告訴人即被害人之子謝坤
    呈於警詢時指訴明確(相字卷第10頁反面-11頁正面、23頁正
    面)，且有嘉義市政府警察局第一分局道路交通事故現場圖
    、道路交通事故調查表㈠㈡、天主教中華聖母修女會醫療財團
    法人天主教聖馬爾定醫院(下稱聖馬爾定醫院)乙種診斷證明
    書、聖馬爾定醫院110年10月8日(110)惠醫字第000765號函
    附被害人相關病歷資料各1份、現場及車損照片33張(相字卷
    第19頁-21頁、27頁-36頁、交易卷第229頁-245頁)在卷可稽
    。
二、按汽車倒車時，應顯示倒車燈光或手勢後，謹慎緩慢後倒，
    並應注意其他車輛及行人。道路交通安全規則第110條第3款
    定有明文。而本件事故當時天候晴、日間自然光線、柏油路
    面乾燥、無缺陷、無障礙物、視距良好，有道路交通事故調
    查報告表㈠記載可憑（相字卷第20頁），被告客觀上並無不
    能注意之情事，竟疏未注意謹慎緩慢後倒，並應注意其他車
    輛及行人，即貿然倒車，致撞及後方騎乘電動車之被害人，
    被害人因此受有如犯罪事實欄所示傷害，被告駕駛行為顯有
    過失。從而，被告之任意性自白核與事實相符，堪予採信。
三、另告訴意旨雖認被害人因此次車禍受有頭部鈍挫傷併枕部頭
    皮表淺撕裂傷、右肩挫傷及血腫、左肘挫擦傷及血腫、右小
    腿挫傷、左足背擦傷，並導致謝清吉於109年10月7日16時41
    分因上述車禍創傷所併發之肺炎併敗血症及急性呼吸衰竭而
    死亡，認被告涉有過失致死罪嫌云云。惟查：
  ㈠刑法上之過失致死，必須行為人之過失行為，與所發生之死
    亡結果間，在客觀上存有相當因果關係，始得成立。而所謂
    相當因果關係，係指依經驗法則，綜合行為當時所存在之一
    切事實，為客觀之事後審查，認為在一般情形下，有此環境
    、有此行為之同一條件，均可發生同一之結果者，則該條件
    即為發生結果之相當條件，行為與結果即有相當之因果關係
    。反之，若在一般情形下，有此同一條件存在，而依客觀之
    審查，認為不必皆發生此結果者，則該條件與結果不相當，
    不過為偶然之事實而已，其行為與結果間即無相當因果關係
    （最高法院109年度台上字第2549號判決意旨參照）。
  ㈡本件起訴書已載明：本件車禍發生於000年0月00日，而謝清
    吉係於同年10月7日死亡，兩者相距幾達一月；且謝清吉之
    遺體經解剖後，認「因為感染導致肺炎、肺膿瘍造成敗血性
    休克死亡，其死亡原因為疾病所造成，死亡方式歸類為自然
    死；車禍於死亡事件中已呈現因果關係中斷」，有法務部法
    醫研究所(109)醫鑑字第1091102686號解剖報告書暨鑑定報
    告書1份在卷可佐，難以過失致死罪責相繩於被告等語，此
    有起訴書在卷可查，已認定被害人之死亡與本件車禍之發生
    無相當因果關係。
  ㈢被害人於109年10月7日死亡，而被害人直接引起死亡之疾病
    或傷害為敗血症，敗血症之原因為肺炎，有衛生福利部嘉義
    醫院(下稱嘉義醫院)109年10月8日死亡證明書附卷可參（相
    字卷第79頁），而本件車禍發生時間為109年9月10日，相隔
    被害人之死亡時點已27日；又被害人於109年9月10日即車禍
    當日送聖馬爾定醫院診治，主訴：頭部撕裂傷、擦傷，急性
    中樞重度疼痛(8-10)；EMT代訴病人騎電動三輪車等紅綠燈
    ，箱型車倒車沒看到病人撞到，現頭部後方撕裂傷、右肩疼
    痛、左腳背擦傷、右小腿挫傷，有聖馬爾定醫院110年10月8
    日(110)惠醫字第765號函附被害人急診護理評估表可憑(交
    易卷第229頁、235頁)；嗣被害人於109年10月3日至嘉義醫
    院就診住院，109年10月7日出院，其入院當時之病因為肺炎
    ，係因肺部感染引起，因微生物(如細菌、病毒等)，入侵呼
    吸道造成肺部發炎，有嘉義醫院110年4月27日嘉醫歷字第11
    00000477號函在卷可按(交易卷第43頁)，再參酌前述被害人
    死亡原因，以此，被害人之死因係肺炎所致，其與被害人車
    禍當時之受傷部位、受傷狀況不同，則被害人肺炎致死與本
    件車禍之發生是否有相當因果關係，初非無疑。而本件因告
    訴人就被害人之死因有所質疑，前經法務部法醫研究所（下
    稱法醫研究所）鑑定認定：謝清吉因為感染導致肺炎、肺膿
    瘍造成敗血性休克死亡，其死亡原因為疾病所造成，死亡方
    式歸類為自然死，車禍於死亡事件中已呈現因果關係中斷，
    車禍死亡原因已無明顯之影響等語，有法醫研究所109年12
    月28日法醫理字第10900075070號函附（109）醫鑑字第1091
    102686號解剖報告書暨鑑定報告書在卷供參(相字卷第77頁
    正面-82頁反面)；嗣本院囑託國立臺灣大學醫學院就被害人
    死亡原因與本件事故有無相關因果關係進行鑑定，據鑑定結
    果認定：雖然謝清吉於109年9月10日發生車禍，身體有多處
    挫傷，但事後至門診沒有明顯胸口疼痛、發燒或呼吸道症狀
    ，直到10月3日因肺炎導致急性呼吸衰竭至急診就診，後不
    幸死亡，死亡原因如法醫研究所所述：肺炎及肺膿瘍造成敗
    血性休克死亡；車禍對謝清吉所造成的身體損傷為淺表傷害
    ，無證據顯示造成體內器官損傷；解剖時未發現有癒合不良
    的傷口，生前往返於診所均未提及有呼吸上問題，10月3日
    發生事件當下很可能因為死者年邁且有高血壓、糖尿病等慢
    性疾病導致其較易罹患感染性疾病，並非自車禍事件後的持
    續狀態，即10月3日發生的事件與車禍並無連續性，謝清吉
    死亡與車禍事件應無明顯因果關係，有國立臺灣大學醫學院
    111年3月3日醫字第1110013391號函附鑑定(諮詢)案件回覆
    書供參(交易卷第257頁-261頁)。嗣經告訴人聲請，再送國
    立臺灣大學醫學院補充鑑定，亦認定：胸口瘀傷通常所指為
    胸部受力後造成的皮膚下組織出血，此變化為皮膚外觀上的
    變化；而肺部X光的影像學對於肺部的描述，則是針對肺臟
    此器官在影像上的不同於正常的敘述；臨床上肺部X光以雙
    下側肺浸潤為表現的鑑別診斷中，肺炎為常見原因之一，至
    於是什麼原因造成的肺炎，並非單純由X光就可以作為判斷
    依據，仍需配合臨床上的其他證據；謝清吉胸口的瘀傷，在
    9月10日車禍當天聖馬爾定醫院急診的病歷並無記載，門診
    就診時，病歷也未曾記載，10月3日至嘉義醫院急診病歷上
    亦無記載，僅於卷上所附9月27日之手機照片有呈現，所以
    無法得知該瘀傷出現的確切時間，因為凡有外力就有可能造
    成瘀傷，根據目前病歷無法明確得知瘀傷和車禍的關係，車
    禍發生和瘀傷被記錄時間相差17天；瘀傷係指皮膚軟組織所
    受到的傷害，和肺部受傷並無直接相關，根據法醫硏究所解
    剖報告謝清吉前胸皮下組織無異常出血，胸骨、鎖骨及肋完
    整無骨折，後胸部脊椎骨亦完整無骨折，且雙側肋膜無沾黏
    ，足見9月10日車禍對於肺部及其周邊組織器官包括肋膜和
    肋骨等都沒有明顯傷害，故9月10日車禍胸口瘀傷與10月3日
    病歷記載之肺炎難謂有相關，復有國立臺灣大學醫學院111
    年10月21日醫字第1110081464號函附鑑定(諮詢)案件回覆書
    可憑（交易卷第391頁-395頁），是告訴人所指謝清吉於109
    年10月7日因本件車禍創傷併發之肺炎併敗血症及急性呼吸
    衰竭而死亡，尚不可信。
　㈣告訴人於偵查時固提出石台平法醫師之意見書，憑以主張被
    害人之死因與本件車禍有直接因果關係，此有謝清吉死亡案
    石台平法醫師之意見書附卷可按(他字卷第23頁-25頁)；惟
    按鑑定人由審判長、受命法官或檢察官就鑑定事項有特別知
    識經驗者或經政府機關委任有鑑定職務者選任一人或數人充
    之，刑事訴訟法第198條定有明文，考其意旨，係因鑑定人
    之鑑定結果為犯罪事實之關鍵，亦與被告罪行之認定息息相
    關，其選任不得不慎，殊不宜逕由利害關係人一造片面指定
    ，以期公平，是告訴人片面選任石台平法醫師所出具之意見
    書，自難遽予採信。以此，本院認被害人於車禍發生後27日
    死亡，其死亡結果，乃因肺炎所致，尚難認與本案車禍發生
    有相當因果關係。告訴意旨所指，容有誤會，附予敘明。
四、綜上，本案事證明確，被告過失傷害犯行，洵堪認定，應依
    法論科。
參、論罪科刑：
一、核被告所為，係犯刑法第284條第1項前段之過失傷害罪。又
    本件事故發生後，報案人或勤指中心轉來資料未報明肇事人
    姓名，處理人員前往現場處理時，被告在場並當場承認為肇
    事人，有嘉義市政府警察局道路交通事故肇事人自首情形紀
    錄表為證（相字卷第25頁），被告嗣接受本院之裁判，合於
    刑法第62條前段所定自首減刑之要件，爰依該規定減輕其刑
    。
二、爰以行為人之責任為基礎，審酌被告前無任何刑事犯罪紀錄
    ，素行良好，有臺灣高等法院被告前案紀錄表在卷可考，其
    駕駛自用小客車倒車疏未注意相關交通規範，未謹慎緩慢後
    倒，並應注意其他車輛及行人，致被害人因而受有前揭傷害
    ，實值非難，並考量被告犯罪後固坦認其確有過失，然因就
    所涉刑責與告訴人認定不同，就賠償金額未有共識，迄未能
    達成和解及賠償損害，兼衡被告之肇事情節、被害人所受傷
    勢，暨被告自述為國小畢業之智識程度、已婚、有4名成年
    子女、現與子女同住、從事小生意、月入約新臺幣2、3萬元
    之生活狀況(交易卷第424頁)等一切情狀，量處如主文所示
    之刑，並諭知易科罰金之折算。
據上論斷，應依刑事訴訟法第299條第1項前段（依刑事判決精簡
原則，僅記載程序法條），判決如主文。
本案經檢察官葉美菁提起公訴，檢察官徐鈺婷到庭執行職務。 
中　　華　　民　　國　　111 　年　　12　　月　　20　　日
                  刑事第一庭  法　官  林富郎　
以上正本證明與原本無異。
如不服本判決應於收受判決後20日內向本院提出上訴書狀，並應
敘述具體理由；其未敘述上訴理由者，應於上訴期間屆滿後20日
內向本院補提理由書（均須按他造當事人之人數附繕本）「切勿
逕送上級法院」。告訴人或被害人如對於本判決不服者，應具備
理由請求檢察官上訴，其上訴期間之計算係以檢察官收受判決正
本之日期為準。
中　　華　　民　　國　　111 　年　　12　　月　　20　　日
                              書記官  陳雪鈴
附錄本案論罪科刑法條：
刑法第284條
因過失傷害人者，處1年以下有期徒刑、拘役或10萬元以下罰金
；致重傷者，處3年以下有期徒刑、拘役或30萬元以下罰金。